【裁判字號】    86,簡上,581
【裁判日期】    890728
【裁判案由】    拆屋還地
【裁判全文】
臺灣臺北地方法院民事判決                  八十六年度簡上字第五八一號
    上  訴  人  甲○○
    被上  訴人  己○○
                戊○○
                丙○○○
                丁○○
    兼右  一人
    訴訟代理人  乙○○    住同.
右當事人間請求拆屋還地事件，上訴人對於中華民國八十六年八月十九日本院瑞芳簡
易庭八十六年度瑞簡字第三一號第一審判決提起上訴，被上訴人並為訴之擴張，本院
判決如左：
    主      文
上訴及免假執行之聲請均駁回。
上訴人應將坐落台北縣瑞芳鎮○○○段二三三之二三地號（重測後為同鎮○○段一○
○九地號）土地內如附圖Ａ－Ｂ－Ｃ範圍所示面積一．○七平方公尺之地上物拆除，
並將該部分土地返還被上訴人。
第二審及擴張訴訟費用均由上訴人負擔。
    事      實
甲、上訴人方面：
  一、聲明：
  （一）原判決廢棄。
  （二）右開廢棄部分，被上訴人在第一審之訴駁回。
  （三）如受不利判決願供擔保，請准宣告免為假執行。
  二、陳述：除與原判決記載相同者，茲引用之外，補稱：
  （一）原審以越界建築部分屬違章建築，非民法第七九六條保護對象，於法有違：
        查民法第七百九十六條規定鄰地所有人之容忍義務，係為土地所有人所建房
        屋之整體，有一部分逾越疆界，若予拆除，勢將損及全部建築物之經濟價值
        而設。至於越界建築之房屋，究是否領有建築執照或違章建築，建築越界是
        否善意，並不以之為要件，此有學者謝在全見解可稽（上證一）。是原審以
        系爭越界建築部分屬違章建築，非民法第七百九十六條保護之對象，於法即
        屬有違。
  （二）被上訴人主張拆屋還地，有權利濫用情事：
      1.按「權利之行使，是否以損害他人為主要目的，應就權利人因權利行使所能
        取得之利益，與他人及國家社會因其權利行使所受之損失，比較衡量以定之
        。倘其權利之行使，自己所得利益極少，而他人及國家社會所受之損失甚大
        者，非不得視為以損害他人為主要目的，此乃權利社會化之基本內涵所必然
        之解釋。」（最高法院七十一年度台上字第七三七號判決參照）「上訴人在
        原審辯稱：權利之行使是否以損害他人為主要目的，應就權利人因權利行使
        所能取得之利益，與他人及國家社會因其權利行使所受之損失，比較衡量以
        定之，倘其權利之行使，自己所得利益極少而他人及國家社會所受之損失甚
        大者，非不得視為以損害他人為主要目的云云。按上訴人所有之房屋僅前棟
        第二、三、四層部份，而系爭土地又僅０‧七五平方公尺，尚不足三分之一
        坪，且該部份土地又係由訴外人李心所有之第一層房屋所直接占用，故如將
        上訴人所有之第二、三、四層上開０‧七五平方公尺部份予以拆除，被上訴
        人仍不能收回該部份基地，則拆除後於被上訴人似無甚益處，而上訴人之第
        二、三、四層房屋又徒受損害，甚或影響該房屋結構之安全者，能否謂上訴
        人之前開抗辯為不可採，而被上訴人權利之行使非以損害他人為主要目的，
        即非無斟酌餘地。」
      2.查上訴人占用被上訴人之土地面積０‧二平方公尺從被上訴人收回亦無多大
        之經濟效用，而上訴人已蓋妥四層樓房屋，如認被上訴人之訴有理由，則上
        訴人勢必如原審判決所示遭拆屋還地之命運。又因系爭建築為一鋼筋混泥土
        ＲＣ構造，且被上訴人主張越界建築部分為樑柱所在，如遭拆除，將危及整
        個建築物之結構安全，對上訴人個人及社會經濟損害甚大，反觀被上訴人訴
        請拆除所得之利益甚小。是揆諸前揭判決，可知被上訴人訴請拆屋還地，為
        權利濫用，應不受法律之保護。職故，原審認定被上訴人無權利濫用，顯不
        合常理。
  三、證據：除援用第一審所提之證據外，補提照片六張為證。
乙、被上訴人方面：
  一、聲明：駁回上訴。
  二、陳述：除與原判決記載相同者，茲引用之外，補稱：
  （一）原審判認上訴人越界建築部分，非屬民法第七九六條保護對象，並無違誤：
      1.按土地所有人建築房屋逾越疆界者，鄰地所有人如知其越界而不即提出異議
        ，不得請求移去或變更其建築物，固為民法第七九六條前段所明定，惟主張
        鄰地所有人知其越界而不即提出異議者，應就此項事實負舉證之責（最高法
        院四十五年度台上字第九三一號判例參照），另所謂「不即提出異議」，指
        鄰地所有人於知悉土地所有人於知悉土地所有人建築逾越疆界後，依一般社
        會觀念，於可能表示異議時而不表示者而言，並非「立刻」或「立即」提異
        議之意。故於可能提出異議之相當期間內提出異議者，即生效力。
      2.查本件系爭越界建物於地基完成時即向上訴人反應，惟上訴人稱越界部分不
        為建築，然至主建物完成就一樓部分違章加蓋廚房進行灌漿模版工程時，始
        知受騙隨即再提出異議，是絕非上訴人所言八十四年十月間挖掘地基，並於
        系爭土地上鋼筋灌水泥地樑時未為提出異議，而至八十五年九月始表示異議
        ，另從上訴人於原審自承其剛蓋房子時被上訴人有阻止及八十六年十二月二
        十九日勘驗筆錄上訴人稱廚房加蓋部分係八十五年九月開始動工建築等語可
        知被上訴人於上訴人興建違章廚房建物之初即表示異議，非自行放棄權利。
        又依民法第七九六條所謂不即提出異議，應以建築房屋已否完為準（最高法
        院五十一年度台上字第二一七號判決參照），是縱上訴人主張越界建築之房
        屋，究是否領有建築執照或違章建築是否善意，並不以之為要件，然就被上
        訴人受上訴人異議依然故意越界建築之情事觀之亦非民法第七九六條保護之
        對象。
  （二）被上訴人主張拆屋還地，乃係為保護自身生命財產安全而行權利，非以加害
        於上訴人為目的，故絕無權利濫用情形。
      1.按民法第一四八條係規定行使權利，不得以損害他人為主要目的，若當事人
        行使權利，雖足使他人喪失利益，而苟非以損害他人為主要目的，即不在該
        條所定範圍之內。（最高法院四十五年台上字第一０五號判例參照）查本件
        被上訴人於上訴人就違建廚房進行挖掘地基、上鋼筋灌漿時即提出異議，惟
        上訴人不僅虛言以「未為建築」云云欺瞞被上訴人而繼續施工，更甚者於嗣
        後興建違章建物之第一層時經上訴人再提出異議及鑑界結果知有越界建築情
        形時亦未見上訴人停工興建，顯見上訴人自始即有越界建築之意圖並圖以利
        用興建完成主張，被上訴人有容忍義務而達其占領被上訴人土地之目的，由
        此可知，本件完全係上訴人以加害於他人為目的而行使民法七九六條之權利
        ，故真正權利濫用者，實乃係上訴人而非被上訴人。
      2.復按民法七九六條所規定係指所有人所建房屋之整體有一部分逾越疆界者而
        言，若為避免建築物經濟的整體分離而損及全部建築物之價值，故明定鄰地
        所有人忍受義務，如土地所有人於所建房屋整體之外逾越疆界加建房屋，則
        鄰地所有人請求拆除越界加建之房屋，原無礙於所建房屋之整體，即無該條
        之適用。（最高法院四十九年度台上字第三五八號判例參照）。可知，民法
        第七九六條所保護之對象須越界者須為房屋，如非為房屋或縱係房屋而係無
        永久性，或移去變更並無妨礙之簡單房屋，均無上揭法條之適用，前者如圍
        牆、儲藏室、豬欄、狗舍，後者如房屋整體之外，另外搭蓋之廚廁、傭人房
        或活動之房屋是，此有學者謝在全見解可稽。
        查本件越界建築之建物乃上訴人所興建房屋後於主建物後方加蓋之違章建物
        ，其功能係用於廚廁之用，若予拆除並無礙所主建房屋之整體且不損及原主
        建物之經濟價值，況因上訴人越界建築致上訴人與被上訴人間之房棟距縮窄
        僅容側身而過之寬度，對於雙方房屋防火逃生有重大妨害，如不拆除居民生
        活、財產亦處於危險狀態；是被上訴人行使權利主張拆除係對雙方皆有益之
        事。再者，鄰近房屋居住與國家社會因被上訴人行使權利使生命財產法益得
        以受到保護，絕非如上訴人所云，被上訴人訴請拆除所得之利益甚小，對上
        訴人個人及社會經濟損害甚大。
        據上所述可知，上訴人明知越界建築，竟先以欺詐、拖延之手段完全違建工
        程，嗣後又以公益保護理由徒言受民法七九六條保護，此種以侵害他人為目
        的，以背於公序良俗方法行使權利，實乃權利之濫用，原告認上訴人非民法
        第七九六條保護之對象，於法即屬有據並無違誤。
  （三）另查上訴人一方面懇請  鈞院勸喻被上訴人接受以二十五萬元出售越界建築
        之土地，另一方面卻認被上訴人占有上訴人二三三之二一地號土地，而訴請
        法院拆屋還地（此事件業經台灣台北地方法院以八十七年度訴字第八九二號
        民事判決判令駁回上訴人在案），上述情形在在顯見上訴人並無誠意購買越
        界建築使用被上訴人之土地，僅為拖延訴訟之手段，故縱使被上訴人一再降
        價出售亦不願購買，是使雙方協調破裂未果，絕非因被上訴人之事由，亦非
        被上訴人權利濫用，完全係上訴人為掩飾越界建築侵佔被上訴人土地之意圖
        所為卸責之詞，不足採信。
三、證據：援用第一審所提之證據。
    理      由
一、被上訴人起訴主張，坐落台北縣瑞芳鎮○○○段二三三之二三地號（重測後為同
    鎮○○段一○○九地號）土地為其所共有，毗鄰之同段二三三之二一地號（重測
    後為同鎮○○段一○二五地號）土地則為上訴人所有，上訴人於其所有前開土地
    上建屋，逾越疆界將其房屋建在被上訴人所共有之前開二三三之二三地號土地內
    ○．二平方公尺上，被上訴人於上訴人興建時即向上訴人提出異議，詎上訴人仍
    續為興建完成，為此依民法第七百六十七條無權占有規定，請求上訴人將該範圍
    之地上物拆除，並將該占用土地返還被上訴人等情（嗣於本院審理中，被上訴人
    依台灣省政府地政處土地測量局測量結果擴張聲明請求拆除如附圖Ａ－Ｂ－Ｃ範
    圍所示面積一．○七平方公尺，並將該占用土地返還被上訴人）；上訴人則以，
    其房屋於八十四年十月間挖掘地基，此項事實相鄰之被上訴人早應知悉，卻拖延
    至八十五年九月始表示異議，自不得得請求拆除上訴人已建竣之四層樓房，又上
    訴人占用被上訴人共有之土地僅○．二平方公尺，依該土地之公告現值計算，價
    值為二千六百元，如因此而予拆除，亦屬被上訴人權利濫用等語，資為抗辯。
二、被上訴人主張，坐落台北縣瑞芳鎮○○○段二三三之二三地號（重測後為同鎮○
    ○段一○○九地號）土地為其所共有，上訴人於其所有同段二三三之二一地號（
    重測後為同鎮○○段一○二五地號）土地前開土地上建屋，逾越疆界將其房屋建
    在原告所共有之前開二三三之二三地號土地內如附圖Ａ－Ｂ－Ｃ範圍所示面積一
    ．○七平方公尺之事實，業據其提出土地登記簿謄本、地籍圖謄本為證，雖原審
    函請台北縣瑞芳地政事務所複丈結果，上開占用面積為○．二平方公尺，惟經本
    院囑託精省前之台灣省政府地政處土地測量局測量結果，該占用面積為一．○七
    平方公尺，有該局鑑定書附卷為證，且系爭土地與相鄰土地於本院審理期間即八
    十七年間辦理土地重測，依重測後之地籍圖鑑測結果，上開占用面積亦為一．○
    七平方公尺，有內政部土地測量局八九地測二字第○六六二七號函在卷足稽，本
    件土地與相鄰土地間既經土地重測程序，自應以重測後之地籍圖為鑑測之標準，
    是上訴人占用之面積應以前開一．○七平方公尺為正確。上訴人雖不服上開鑑測
    結果，惟迄不能提出台灣省政府地政處土地測量局鑑定書上關於鑑定方法之說明
    有何錯誤或不妥，所辯即不可採。
三、上訴人雖抗辯，其房屋於八十四年十月間挖掘地基，被上訴人卻至八十五年九月
    始表示異議，自不得得請求拆除云云。然土地所有人建築房屋逾越疆界者，鄰地
    所有人如知其越界，而不即提出異議，不得請求移去或變更其建築物，固為民法
    第七百九十六條所明定，惟主張鄰地所有人知其越界而不即提出異議者，應就此
    項事實負舉証責任（最高法院四十五年台上字第九三一號判例參照）。本件上訴
    人於原審勘驗期日自承其剛蓋房子時被上訴人有阻止，請地政人員鑑界時才知越
    界，但當時房子已蓋至一樓（見原審卷三十八頁背面），足見被上訴人主張其已
    即時提出異議非虛，上訴人徒以兩造係毗鄰而居，被上訴人可得而知越界建築而
    未即時提出異議云云，並無可採。
四、上訴人次辯稱，縱認其占用被上訴人共有之土地僅一．○七平方公尺，價值甚低
    ，如因此拆除上訴人之房屋，亦屬被上訴人權利濫用云云。但查，民法第一百四
    十八條第一項係規定行使權利，不得以損害他人為主要目的，若當事人行使權利
    ，雖足使他人喪失利益，而苟非以損害他人為主要目的，即不在該條所定範圍之
    內（最高法院四十五年台上字第一○五號判例要旨參照）。本件上訴人越界建築
    部分係屬房屋一至四樓之增建部分，未經保存登記，一樓供作廚房使用，占用部
    分為該廚房之牆壁、門柱，二至四樓供置放雜物，有本院八十六年十二月六日之
    勘驗筆錄可證，是其占用部分之拆除與系爭房屋之主建物結構並無影響，且該增
    建部分致房屋棟距須側身而過，於防火逃生有重大妨害，亦有照片可稽，自難謂
    被上訴人請求拆除所得之利益甚小，對上訴人及社會經濟損失甚大。參以上訴人
    於加蓋增建部分時被上訴人即已阻止，請地政人員鑑界並知越界，斯時房屋僅蓋
    至一樓，已如前所述，上訴人如即時停工或縮小建造範圍，均可避免本件糾紛，
    且減少本身損失，然上訴人不思如此仍繼續施工增建四層樓房，以造成既成事實
    ，是其果因被上訴人訴請拆屋而受有損害，亦非法律保護之對象，難謂被上訴人
    請求上訴人拆屋還地有何權利之濫用。
五、綜上，被上訴人本於無權占有之法律關係請求上訴人將坐落台北縣瑞芳鎮○○○
    段二三三之二三地號（重測後為同鎮○○段一○○九地號）土地內如附圖Ａ－Ｂ
    －Ｃ範圍所示面積一．○七平方公尺之地上物拆除，並將該部分土地返還原告，
    即屬正當，應予准許。是則原審判命上訴人拆屋還地，並依聲請酌定擔保金額宣
    告假執行及免為假執行，於法並無不合，上訴意旨指摘原判決不當，求予廢棄改
    判，為無理由，應予駁回其上訴。又本件屬民事訴訟法第四百二十七條第一項之
    簡易程序，不得上訴第三審，本判決即告確定，上訴人聲請供擔保免為假執行，
    核無必要，應併駁回。
六、結論：本件上訴為無理由，被上訴人擴張之訴為有理由，依民事訴訟法第四百三
    十六條之一第三項、第四百四十九條第一項、第七十八條，判決如主文。
中      華      民      國    八十九    年      七      月    二十八    日
                                  民事第三庭審判長法  官  陳邦豪
                                                  法  官  賴錦華
                                                  法  官  詹文馨
右為正本係照原本作成
本判決不得上訴
中      華      民      國    八十九    年      八      月      一      日
                                              法院書記官  唐步英


司法院資訊處製作；財團法人民間司法改革基金會備份。
